臺灣臺北地方法院刑事裁定　　　　　　 96年度聲判字第112號
聲　請　 人
即 告 訴 人　甲　○
代　理　 人　高宏文律師
被　　　 告　乙○○
上列聲請人因告訴被告侵占案件，不服臺灣高等法院檢察署檢察
長中華民國九十六年五月二十二日，九十六年度上聲議字第二四
五八號駁回聲請再議之處分（原不起訴處分案號：臺灣臺北地方
法院檢察署九十五年度偵字第二五二七七號），聲請交付審判，
本院裁定如下：
    主      文
聲請駁回。
    理      由
一、按告訴人不服上級法院檢察署檢察長或檢察總長認再議為無
    理由而駁回之處分者，得於接受處分書後十日內委任律師提
    出理由狀，向該管第一審法院聲請交付審判；法院認交付審
    判之聲請不合法或無理由者，應駁回之，刑事訴訟法第二百
    五十八條之一、第二百五十八條之三第二項前段，分別定有
    明文。
二、本件聲請人即告訴人甲○原提起告訴意旨略以：被告乙○○
    與告訴人甲○係母子，詎被告竟意圖為自己不法之所有，於
    民國九十四年七月十九日，在址設臺北市○○區○○路五段
    十五號五樓之臺北市松山地政事務所，未經告訴人同意，以
    其保管告訴人之國民身分證及印章等證明文件，擅自將告訴
    人所有坐落在臺北市○○區○○街二二二巷十二號二樓之房
    地（下稱係爭房地），以假買賣之名義，移轉登記至自己名
    下。被告復利用其持有告訴人在合作金庫銀行西門分行第0
    000000000000號帳戶存摺及印鑑之機會，未經
    告訴人之同意，於同年七、八月間，自該帳戶提領新臺幣（
    下同）四百多萬元，以製作買賣係爭房地之假交易紀錄，並
    將款項據為己有之事實云云，因認被告涉有刑法第三三五條
    第一項之侵占罪嫌，具狀提起告訴。後先經臺灣臺北地方法
    院檢察署檢察官以九十五年度偵字第二五二七七號為不起訴
    處分後，聲請人不服，向臺灣高等法院檢察署檢察長聲請再
    議後，經該署檢察長以九十六年度上聲議字第二四五八號處
    分書駁回再議之聲請後，聲請人即聲請交付審判。而其聲請
    意旨則略以：(一)告訴人係於九十五年五月間始知該系爭土地
    已移轉予被告，於九十五年七月十八日提起告訴，並未逾六
    個月，原處分認定業已於逾越告訴期間，顯有違背經驗法則
    及論理法則。(二)對於證人即代書賴美枝供述告訴人確實有告
    知要將房地過戶予被告之事，此為告訴人所否認，詎再議駁
    回處分未究明實情，顯有未盡調查之責。(三)就侵占存款部分
    ，被告未經告訴人之同意，取走其中華郵政存款四百六十二
    萬元，扣除被告自行匯入之四百零五萬元，共侵占告訴人新
    台幣五十七萬元整，此部份亦未詳查，而指摘原駁回再議處
    分有違誤云云。
三、按犯罪事實應依證據認定之，無證據不得認定其犯罪事實，
    刑事訴訟法第一百五十四條第二項定有明文；又告訴人之告
    訴，係以使被告受刑事訴追為目的，是其陳述是否與事實相
    符，仍應調查其他證據以資審認；而犯罪事實之認定，應憑
    證據，如未能發現相當證據，或證據不足以證明，自不能以
    推測或擬制之方法，以為裁判基礎；另認定不利於被告之事
    實，須依積極證據，苟積極證據不足為不利於被告事實之認
    定時，即應為有利於被告之認定，更不必有何有利之證據（
    最高法院四○年台上字第八六號及三○年上字第八一六號判
    例意旨足資參照）。再者，刑事訴訟法第二百五十八條之一
    規定，告訴人得向法院聲請交付審判，揆其立法意旨，係法
    律對於「檢察官不起訴裁量權」制衡之一種外部監督機制，
    法院之職責僅在就檢察官所為不起訴之處分是否正確加以審
    查，藉以防止檢察機關濫權，依此立法精神，同法第二百五
    十八條之三第三項規定：「法院就交付審判之聲請為裁定前
    ，得為必要之調查。」，所謂「得為必要之調查」，係指調
    查證據之範圍應以偵查中曾顯現者為限，不可就新提出之證
    據再為調查，亦不可蒐集偵查卷宗以外之證據，否則將與刑
    事訴訟法第二百六十條之再行起訴規定混淆不清（臺灣高等
    法院九十一年四月二十五日刑庭會議法律問題研討意見參照
    ）。是法院於審查交付審判之聲請有無理由時，除認為告訴
    人所指摘不利被告之事證未經檢察機關詳為調查或斟酌，或
    不起訴處分書所載理由違背經驗法則、論理法則或其他證據
    法則者外，不宜率予交付審判（法院辦理刑事訴訟案件應行
    注意事項第一百三十四項參照）。
四、經查：
  (一)就告訴逾期部分：按刑法第三百三十五條第一項之侵占罪，
    依同法第三百三十八條準用第三百二十四條第二項之規定，
    五親等內血親之間犯侵占罪者，需告訴乃論；又告訴乃論之
    罪，其告訴應自得為告訴之人知悉犯人之時起，於六個月內
    為之，而所謂「知悉犯人」係指得為告訴之人確知犯人之犯
    罪行為而言，此觀刑事訴訟法第二百三十七條第一項規定自
    明。本件聲請人於九十四年七月十九日辦理系爭房地過戶時
    在場，為聲請人所是認，此情堪已認定。聲請人固稱其僅是
    聽從兒子的話，在一批文件上簽名蓋章，因不識字，對於文
    件內容無法得知云云，然依一般經驗法則，縱聲請人與被告
    係母子，於過戶當天，被告帶同他人（即代書）到場，基於
    其對該附條件之過戶已有認識，僅憑被告之三言兩語即可動
    搖其意志，未有懷疑而過戶之，實難以想像。是以，縱使聲
    請人未能明確指出被告係涉嫌侵占之罪名，然並不妨礙已對
    犯罪行為人、犯罪態樣、犯罪時間、侵害標的等，於九十四
    年七月十九日即完全了解，當時確已符合前述「確知犯人之
    犯罪行為」之狀態。故聲請人於九十四年七月十九日辦理系
    爭房地過戶時在場，即已明確知悉該房地係過戶至被告名下
    ，而非如聲請人所辯稱尚在無任何存疑之階段，是以，聲請
    人既已於該日即知悉被告之犯罪事實，然卻遲至九十五年七
    月十八日始具狀提出告訴，顯已逾越法定告訴期間，檢察官
    依刑事訴訟法第二百五十二條第五款之規定為不起訴處分並
    無違誤。
  (二)就證人即代書賴美枝之證言虛偽不實部分：聲請人固稱證人
    賴美枝所言虛偽不實云云，惟查，證人賴美枝於九十五年十
    一月二十九日受檢察官訊問時，已經具結而為陳述（見臺灣
    臺北地方法院檢察署九十五年度他字第六一六七號卷第三十
    八頁至第四十一頁），而刑事訴訟法關於證人之訊問，採具
    結制度，其用意在擔保證言之真實性及憑信性，並提高證人
    之責任心及警戒心，使為誠實之陳述，是「具結」乃證言真
    實性之程序擔保。至聲請人僅空言泛指證人所言不實，但遍
    查卷內尚無證據資料足堪懷疑證人之陳述有何匿、飾、增、
    減之虞，證人賴美枝亦未因此遭受任何偽證罪之追訴、處罰
    ，是自不得僅憑聲請人之臆測之詞而推翻渠等證言之證據能
    力及證明力。
  (三)就侵占存款部分：
  1.按侵占係指易持有為所有之行為，亦即在客觀上可顯現出行
    為人有不法所有意圖，並以物之所有權人自居之行為，先予
    敘明。本件聲請人固稱其還能走動時，均係與被告一同前去
    領款，後來無法走動時，則係將印章及合作金庫銀行之存摺
    交予被告，並委託被告幫忙領款，足徵被告有持有之關係，
    復據聲請人於偵查中自承其子謝裕仁確有向其借錢購屋，但
    借款金額已忘記，其亦有給付其女謝淑惠五十萬等語。參以
    證人謝裕仁亦證稱：伊是否向聲請人借款一百七十五萬元購
    屋一事，因款項混亂，伊須回去整理等語，僅係對於借款金
    額未能加以確認，尚非否認有借款購屋之事實，況經本院詳
    查全卷，查無確切事證足認被告所提出合作金庫銀行存款用
    途及流向有何虛偽不實之處，足證被告雖具有持有關係，然
    未有變更持有為所有之意，自與侵占罪之構成要件未合，原
    不起訴處分書之認定，並無不合。
  2.次按，聲請人以原不起訴處分書及駁回再議處分書，僅審究
    被告自行匯款至告訴人中華郵政帳戶之四百零五萬元，就盜
    領五十七萬元部分，原檢察官及高檢署均未予調查，有應予
    調查之證據未為調查之偵查未完備之處，惟如前所述，法院
    審查聲請交付審判案件時，「得為必要之調查」，其調查證
    據範圍，應以偵查中曾顯現之證據或事實為限，不得就告訴
    人新提出之證據或事實再為調查，亦不得蒐集偵查卷以外之
    證據，從而，該五十七萬元部分，係不起訴處分前未經發現
    ，而足以認為被告有犯罪嫌疑之事實，非屬於偵查中曾顯示
    之事實，顯不在本院審酌之範圍內。故聲請人此部分指摘原
    檢察官有應調查之證據未予調查之部分，不在本院審理交付
    審判之救濟範圍內，併此敘明。
五、綜上所述，原不起訴處分書及駁回再議聲請之處分書認聲請
    人告訴逾期及被告乙○○涉犯侵占罪嫌疑不足，經核與卷內
    現存事證並無不合，是原檢察官及台灣高等法院檢察署檢察
    長據此就被告所涉之侵占案件予以不起訴處分及駁回再議處
    分，於法自無違誤。聲請意旨仍執前詞，以原處分多有未審
    究之處，據以指摘原處分違法而聲請交付審判，為無理由，
    應予駁回。
六、依刑事訴訟法第二百五十八條之三第一項、第二項前段，裁
    定如主文。
中　　華　　民　　國　　96　　年　　8 　　月　　3 　　日
　　　　　　　　　刑事第七庭審判長法  官  梁耀鑌
                                  法  官  余明賢
                             　   法  官  吳冠霆
以上正本證明與原本無異。
本裁定不得抗告。
                                  書記官  廖純瑜
中　　華　　民　　國　　96　　年　　8 　　月　　3 　　日
